臺灣高等法院臺中分院民事判決　　　　 98年度重上字第106號
上　訴　人　　蔡順益
訴訟代理人　　楊瓊雅律師
　　　　　　　蔡清泉
　　　　　　　鄭雅竹
被 上訴 人　　定基建設有限公司
兼法定代理人　何嘉修
被 上訴 人　　侯施素定
共　　　同
訴訟代理人　　許坤立律師
上列當事人間請求損害賠償事件，上訴人不服台灣台中地方法院
民國98年6月2日97年度重訴字第551號第一審判決，提起上訴，
本院於100年1月18日言詞辯論終結，判決如下：
    主  文
上訴駁回。
第二審訴訟費用由上訴人負擔。
    事實及理由
一、上訴人主張：被上訴人侯施素定於民國91年間遭前誠泰商業
    銀行股份有限公司（下稱誠泰銀行）聲請假扣押其財產，經
    原法院以91年度裁全清字第7762號民事裁定准許後，該行再
    聲請原法院以91年度執全字第2928號假扣押執行事件，而由
    台中市清水地政事務所（原台中縣清水地政事務所）於91年
    8月26日將侯施素定所有坐落在台中市大肚區（原台中縣大
    肚鄉○○○段山子頂小段90之22、23、25、26等地號土地（
    下稱系爭土地）完成查封登記。另上訴人亦向台灣嘉義地方
    法院（下稱嘉義地院）聲請假扣押侯施素定之財產，經該院
    以93年度裁全字第181號民事裁定准許，上訴人又聲請台灣
    嘉義地方法院以93年度執全字第106號為假扣押執行，而經
    該院於93年2月25日以嘉院雲民93執全新字第106號函囑原法
    院就系爭土地代為執行，原法院分以93年度執全助字第65號
    辦理後，因其執行之標的物與前揭原法院91年度執全字第29
    28號強制執行事件相同，乃併入該案辦理。嗣誠泰銀行於94
    年6月13日具狀撤回上開假扣押強制執行事件之聲請，原法
    院則於94年8月2日以中院清民執91執全清字第2928號函台中
    縣清水地政事務所囑託塗銷系爭土地之查封登記。侯施素定
    認有機可乘，於94年11月11日以系爭土地為抵押物，與被上
    訴人何嘉修所代表之被上訴人定基建設股份有限公司（以下
    簡稱定基公司）訂立土地抵押權設定契約書，設定擔保新台
    幣（下同）2000萬元債權之第一順位普通抵押權予定基公司
    ，並於同年11月15日完成登記。候施素定於設定系爭抵押權
    後，以之為擔保而向訴外人合作金庫商業銀行股份有限公司
    （下稱合作金庫銀行）辦理借款，設定最高限額2400萬元之
    抵押權予該行，於同年12月13日完成登記，且同日定基公司
    並將其第一順位抵押權之次序讓與合作金庫銀行並完成登記
    。因原法院錯誤塗銷系爭土地之查封登記，致使侯施素定為
    避免系爭土地遭強制執行，竟與其媳即何嘉修以定基公司代
    表人之身分，於94年11月15日虛偽設定系爭抵押權，嗣於同
    年12月13日設定最高限額2400萬元之抵押權予合作金庫銀行
    ，再由定基公司將其第一順位抵押權之次序讓與合作金庫銀
    行，顯見被上訴人設定系爭抵押權具侵害上訴人債權之故意
    。定基公司本為第一順位抵押權人，若非被上訴人將第一順
    位抵押權次序讓與合作金庫銀行，則不會造成上訴人之債權
    無法實現，且上訴人對系爭土地並無超額查封，又1200萬元
    債權並未受償。本件被上訴人對上訴人確有毀損債權之侵權
    行為，致上訴人因而受有損害，並其二者間有相當因果關係
    。基於上訴人對侯施素定得主張之債權高於2000萬元以上，
    對於本件系爭土地之實際價值，上訴人認為可以比照合作金
    庫銀行對系爭土地之估價來認定，依銀行抵押實務之做法，
    設定2400萬元之抵押權，其實借金額應為2000萬元，此即被
    上訴人應負損害賠償之金額2000萬元。爰依民法第184條第1
    項前段、第2項前段、第185條第1項前段及公司法第23條第2
    項之規定，請求被上訴人負連帶賠償責任。聲明：(一)被上訴
    人應連帶給付上訴人1200萬元（一審請求2000萬元，於本院
    減縮為1200萬元），及自起訴狀繕本送達翌日起至清償日止
    ，按年息5％計算之利息；(二)願供擔保，請准宣告假執行。
二、被上訴人抗辯：系爭土地經原法院於94年8月2日以中院清民
    執91執全清字第2928號函台中縣清水地政事務所囑託塗銷查
    封登記，此塗銷既非侯施素定及何嘉修所為，又非被上訴人
    所提供不實資訊或以詐欺所致，被上訴人亦係基於信賴法院
    塗銷查封之行為，並於塗銷後方設定系爭抵押權，故被上訴
    人並無以設定系爭抵押權而侵害上訴人債權之故意或過失，
    本院刑事判決亦認定侯施素定、何嘉修並無毀損債權之犯行
    而判決無罪確定，縱有損害上訴人債權之受償，亦係因原法
    院民事執行處之過失而致，與被上訴人無關。因系爭土地坐
    落於台中縣大肚鄉大肚都市計畫範圍區內，為共同合作開發
    系爭土地，由定基公司提供土地開發保證金，而侯施素定則
    設定系爭抵押權予定基公司以擔保開發案之進行，又侯施素
    定及定基公司乃不同之權利主體，故設定系爭抵押權以保障
    法人之權利，亦屬合法合理。侯施素定與何嘉修為婆媳關係
    ，侯施素定因充分信任何嘉修，故委由何嘉修處理，侯施素
    定對於系爭土地合作開發方式及系爭抵押權設定變更過程並
    非清楚，亦屬人之常情。侯施素定為該市地重劃開發案之最
    大地主，事關開發之成功與否，為了保障雙方履行契約，且
    侯施素定亦積欠合作金庫銀行約1700萬元，故侯施素定要求
    定基公司交付2000萬元，其中1700萬元用以清償侯施素定所
    積欠合作金庫銀行貸款，餘300萬元於侯施素定有需要時交
    付，而定基公司亦確實交付300萬元及清償1700萬元，故無
    虛偽不實設定系爭抵押權之不法行為，侯施素定無罪確定，
    何嘉修毀損債權部分亦被認定犯罪不能證明，是難認被上訴
    人有何不法或違反保護他人法律情事，本件上訴人依民法第
    184條第2項前段請求，亦屬無據。又上訴人假扣押保全之債
    權不因被上訴人上開設定抵押權行為而受有損害。聲明：(一)
    上訴人之訴及假執行之聲請均駁回；(二)如受不利判決，願供
    擔保，請准宣告免假執行。
三、本件第一審對於上訴人之請求，判決全部敗訴，上訴人不服
    ，提起上訴，聲明廢棄原判決並命被上訴人應連帶給付1200
    萬元及遲延利息。被上訴人則求為判決駁回上訴。
四、本院審理之結果：
  (一)兩造不爭執之事實：
    1.侯施素定於91年間遭前誠泰銀行聲請假扣押其財產，經原
      法院以91年度裁全清字第7762號民事裁定准許後，該行再
      聲請原法院以91年度執全字第2928號為假扣押執行，而由
      台中市清水地政事務所於91年8月26日將侯施素定所有系
      爭土地完成查封登記。另上訴人亦向嘉義地院聲請假扣押
      侯施素定之財產，經該院以93年度裁全字第181號民事裁
      定「（第1項）債權人（即上訴人）以新台幣（下同）肆
      佰萬元，為債務人（即侯施素定及訴外人侯有義、黃寶雪
      、陳黃秀鳳）供擔保後，得對於債務人之財產，在新台幣
      壹仟貳佰萬元之範圍內，予以假扣押。」又聲請嘉義地院
      以93年度執全字第106號為假扣押執行，而經該院於93年2
      月25日以嘉院雲民93執全新字第106號函囑原法院就系爭
      土地代為執行，原法院分以93年度執全助字第65號辦理後
      ，因其執行之標的物與前揭原法院91年度執全字第2928號
      強制執行事件相同，乃併入該案辦理。嗣誠泰銀行於94年
      6月13日具狀撤回上開假扣押強制執行事件之聲請，原法
      院則於94年8月2日以中院清民執91執全清字第2928號函台
      中市清水地政事務所囑託塗銷系爭土地之查封登記。
    2.侯施素定於94年11月11日以系爭土地為抵押物，與何嘉修
      所代表之定基公司訂立土地抵押權設定契約書，設定擔保
      2000萬元債權之第一順位普通抵押權予定基公司，並於同
      年11月15日完成登記。
    3.侯施素定於設定系爭抵押權後，以之為擔保而向訴外人合
      作金庫銀行辦理借款，設定最高限額2400萬元之抵押權予
      該行，於同年12月13日完成登記，且同日定基公司並將其
      第一順位抵押權之次序讓與合作金庫銀行並完成登記。
    4.本件刑事部分，何嘉修及侯施素定業經原法院於97年11月
      7日以96年度易字第4129號刑事判決，判處何嘉修及侯施
      素定共同明知為不實之事項，而使公務員登載於職務上所
      掌之公文書，足以生損害於公眾及他人，各處有期徒刑8
      月；均減為有期徒刑4月，如易科罰金，皆以銀元300元即
      新臺幣900元折算1日；惟業經何嘉修及侯施素定提起上訴
      ，嗣經本院於98年3月26日以98年度上易字第181號刑事判
      決，判決原判決撤銷，何嘉修明知為不實之事項，而使公
      務員登載於職務上所掌之公文書，足以生損害於公眾及他
      人，處有期徒刑6月，如易科罰金，以銀元300元即新台幣
      900元折算1日，侯施素定無罪確定。
  (二)本件兩造厥有爭執者：(1)被上訴人所為設定及讓與系爭抵押
    權次序之行為，對上訴人是否造成損害？(2)若被上訴人所為
    者屬侵權行為，則上訴人所得請求之損害賠償金額為何？
  (三)本院查：按就不動產所為金錢請求權之強制執行，債務人應
    供強制執行之責任財產「時之基準」，固以對債務人之不動
    產實施查封時，為其強制執行之開始時期，惟因我國採禁止
    雙重查封之立法例，乃於強制執行法第33條規定，對於已開
    始實施強制執行之債務人財產，他債權人再聲請強制執行者
    ，已實施執行行為之效力，於為聲請時及於該他債權人，應
    合併其執行程序。是以前後各債權人之執行程序既經合併，
    則其先執行程序之查封效力，對於後事件之執行債權人仍然
    存在，自可引為後執行事件之查封效力，即後執行事件於該
    他債權人聲請時，亦發生潛在之查封效力而合併於先執行程
    序，並於先執行程序撤回或被撤銷時，該潛在之查封效力即
    告溯及顯現。查侯施素定所有系爭土地係於93年2月25日，
    由嘉義地院囑託台中地院併入該院91年度執全字第2928號假
    扣押執行，為兩造所不爭執，已如上論。依上旨趣，應認系
    爭土地於該併案執行時業已查封而開始執行，至系爭土地雖
    因誠泰銀行於94年6月13日撤回假扣押之執行而經啟封，對
    於上訴人亦不生啟封之效力，侯施素定於94年12月間再設定
    上述抵押權，對於上訴人自不生效力。即原法院在誠泰銀行
    94年6月13日撤回上開假扣押時，復於94年8月12日囑託台中
    市清水地政事務所塗銷系爭土地之查封登記執行行為，依上
    開說明，對上訴人並不生效力，即系爭土地仍處於查封狀態
    ，上訴人之債權即未受損害，原判決駁回上訴人之起訴雖未
    以此為理由，惟結論並無不同，仍應予以維持，上訴人指摘
    原判決不當，求予廢棄，核無理由，應予駁回。
五、本件事證已臻明確，兩造其餘之陳述、攻擊、防禦方法及舉
    證，均對本判決之結果，不生影響，爰不一一論述，附予敘
    明。
六、據上論結，本件上訴為無理由，依民事訴訟法第449條第2項
    、第78條，判決如主文。
中    華    民    國   100    年    1     月    27    日
                民事第五庭    審判長法  官  李寶堂
                                    法  官  鄭金龍
                                    法  官  黃永祥
以上正本係照原本作成。
如對本判決上訴，須於收受判決送達後20日內向本院提出上訴書
狀，其未表明上訴理由者，應於提出上訴後20日內向本院提出上
訴理由書（須按他造人數附具繕本）。
上訴時應提出委任律師為訴訟代理人之委任狀。具有民事訴訟法
第466條之1第1項但書或第2項之情形為訴訟代理人者，另應附具
律師及格證書及釋明委任人與受任人有該條項所定關係之釋明文
書影本。如委任律師提起上訴者，應一併繳納上訴審裁判費。
                                    書記官  陳如慧
中    華    民    國   100    年    1     月    27    日
                                                      Ｓ